【裁判字號】    95,台上,1328
【裁判日期】    950316
【裁判案由】    殺人等罪
【裁判全文】
最高法院刑事判決            九十五年度台上字第一三二八號
    上  訴  人  台灣高等法院台中分院檢察署檢察官
    被      告  甲○○
                        坑11.
                乙○○
                        樓（另案在台灣台北監獄台北分監執
                        行）
                丙○○
                        號3樓.
                丁○○
                        樓
上列上訴人因被告等殺人等罪案件，不服台灣高等法院台中分院
中華民國九十四年十一月二十三日第二審判決（九十三年度上訴
字第一九六一號，起訴案號：台灣苗栗地方法院檢察署八十八年
度偵字第一九三二、一九三九、二０一六號），提起上訴，本院
判決如下：
    主    文
原判決撤銷，發回台灣高等法院台中分院。
    理    由
本件原判決以公訴意旨略稱：林政忠（綽號阿忠，由檢察官發布
通緝中）有盜匪前科，被告乙○○（綽號阿貓）有強盜前科，被
告丙○○（綽號大同）有恐嚇前科。被告甲○○於民國八十八年
三月中旬，經李基隆介紹，與任職台北市萬華區「加州夜總會」
主任之丙○○認識，嗣後並曾至該夜總會消費數次。八十八年三
月二十五日晚上，甲○○因經蔡茂松（綽號蔡包）等人設計至苗
栗縣頭份鎮某處酒店詐賭，除所攜現款新台幣（下同）三十萬元
盡皆賭輸外，另積欠蔡茂松一百萬元賭債，被迫在現場簽立面額
一百萬元之本票予蔡茂松，雙方約定同月二十八日在苗栗縣頭份
鎮○○路九四二號一樓之「米堤咖啡館」內交付現金。惟甲○○
未能即時籌措現金，於三月二十八日在「米堤咖啡館」，蔡茂松
當場撕毀該張本票，並恫稱三月三十一日要看到現金一百萬元等
語。甲○○遂於當晚至「加州夜總會」向丙○○籌措現金，丙○
○表示無錢可借，事後並告知李基隆，李基隆乃於三月三十日夜
間會同甲○○至「加州夜總會」與丙○○情商解決之道，迄翌（
三十一）日上午一時許，甲○○對丙○○表示若能順利解決，願
以相當金額作為酬謝，丙○○即找來在該夜總會「圍事」之林政
忠及乙○○，對其二人表示該事情解決後必有酬勞，丙○○、甲
○○、乙○○及林政忠等四人遂共同基於以槍械射擊，即使致對
方或不特定人死亡亦不違本意之不確定故意，約定當日下午四時
，在「加州夜總會」樓下之咖啡店內會合，由林政忠攜帶槍械、
子彈，與甲○○、乙○○一起至苗栗縣頭份鎮解決問題。甲○○
遂與蔡茂松等人約定於同日下午六時在「米堤咖啡館」見面。同
日中午，林政忠、乙○○另對同在該店「圍事」之被告丁○○（
綽號水雞）表示解決後可收取酬勞，丁○○遂與甲○○、丙○○
、林政忠、乙○○基於相同之犯意聯絡，由林政忠攜帶具殺傷力
之制式德製半自動九０手槍一把（槍枝編號000000000
0）及子彈數顆，於同日下午四時許，林政忠、乙○○、丁○○
搭乘甲○○駕駛之Ｗ七－０二０九號自用小客車至苗栗縣頭份鎮
。同日下午五時許，蔡茂松以行動電話與甲○○確定時間後，即
與其妻姚麗華、妻弟姚武成及友人即被害人謝文振等人一起在「
米堤咖啡館」內等候，該店另有不知情之顧客即被害人張曉倩及
其母曾美妹在內用餐。甲○○等人駛至頭份後，先行經苗栗縣頭
份鎮○○路，在外觀望並告知林政忠、乙○○及丁○○等人「米
堤咖啡館」地點，隨後在中華路與仁愛路口讓乙○○、林政忠下
車自行僱車前往，甲○○駕車搭載丁○○先行返回台北等候。林
政忠下車後，即招攬Ｖ八－０二三號計程車搭載乙○○，令計程
車停在中華路「米堤咖啡館」前數十公尺處路旁，由乙○○留在
車上準備接應，林政忠下車步行至「米堤咖啡館」大門外，取出
手槍持於胸前，謝文振見狀起身欲逃，林政忠即連開三槍，一槍
擊中謝文振左大腿，坐在內側之張曉倩聽聞槍聲，於座位上轉身
之際，第二槍因擦及前方桌面彈跳，射入張曉倩左側胸腔直至右
側胸前皮膚下方，第三槍雖亦射向謝文振，惟未擊中。林政忠隨
即將槍藏置衣下，步行至計程車停放處，與乙○○共搭該車離去
，嗣為逃避警方追查，在中山高速公路頭份交流道附近下車，乙
○○給付一百元車資予司機，林政忠囑咐司機若有人追問時就答
稱未見過二人等語後，二人另行獨自僱車返回台北。謝文振與張
曉倩中槍後，雖經人送醫急救，謝文振因左後大腿槍傷，造成左
股動脈、靜脈破裂，因低血容性休克而死亡，張曉倩則因左側背
部槍傷、左肺心臟槍傷出血、左側氣血胸而死亡。林政忠隨即於
翌日（四月一日）潛逃至澳門，嗣經警在Ｖ八－０二三號計程車
上比對出乙○○指紋，陸續由台北縣警察局土城分局查獲乙○○
、台北市政府警察局萬華分局查獲丙○○、丁○○及甲○○，並
於同年四月十三日在台北市政府警察局漢口街小台北賓館樓下鐵
皮屋扣得該制式德製半自動九０手槍一把及九MM制式子彈五顆，
因認被告等四人均涉犯刑法第二百七十一條第一項及槍砲彈藥刀
械管制條例第七條第四項、第十二條第四項罪嫌。經審理結果，
認不能證明被告等四人犯罪，因而撤銷第一審之科刑判決，改判
均諭知被告等四人無罪。固非無見。
惟查：不論有罪或無罪之判決書，其說明理由所憑之證據，須與
卷內之證據資料相適合，否則即有判決理由矛盾之違法，自足構
成撤銷之原因。又證據之證明力如何，雖屬事實審法院自由判斷
之職權，然其所為判斷仍應受經驗法則與論理法則之支配，非可
自由任意為之，否則其採證即屬違背證據法則。再審理事實之法
院，為發現真實或基於公平正義之維護，對在客觀上認為應行調
查之證據，均應依法詳為調查，然後基於調查所得之心證，以為
判斷事實之基礎。如事實尚非明確，而有應調查之證據未予調查
，遽為被告有利之認定者，即有應於審判期日調查之證據未予調
查之違法。本件原判決已肯認甲○○因故對蔡茂松負有債務，於
八十八年三月三十一日上午，經由丙○○找來在「加州夜總會」
負責「圍事」之林政忠等人替其處理，甲○○遂與蔡茂松等人約
定時地見面談判，即於同日下午四時許，攜帶二十萬元並開車載
林政忠、乙○○、丁○○三人至該地點，讓林政忠、乙○○下車
，甲○○、丁○○先行北返，林政忠即持槍於同日下午六時五十
六分許，將正等候談判之謝文振及其他用餐客人槍擊死亡之事實
。而據丙○○陳稱：「甲○○說如果債務解決就會變賣手上的股
票，拿現金新台幣六十萬元給林政忠處理，再由林政忠將錢分給
有幫忙處理債務的人，佣金多少我不知道」、「是我叫林政忠、
丁○○、乙○○三人跟甲○○一起到苗栗頭份鎮和綽號『菜包』
的解決債務問題……」、「拿二十萬元出來解決是甲○○講的，
他說二十萬元現金，另二十萬元等四月一日賣股票再給」（第一
九三二號偵查卷第二十四頁、第一一四至一一六頁、第一三七頁
）；乙○○亦稱：「……案發前一晚吳主任告訴我其表弟與人有
債務問題，希望我幫他處理。我問他是何種債務問題，他沒告訴
我，只說陪同他們一起前往就知道，吳主任說債務處理完畢後會
給我一筆佣金，未說明金額數目多寡……」、「大同說有佣金，
但未說有多少」、「……是我公司丙○○所策動，我和林政忠、
丁○○三人跟著甲○○前來頭份鎮解決債務問題。……是丙○○
要我和林政忠幫甲○○解決債務問題，並於事後有佣金可拿」（
第一九三二號偵查卷第六十三至六十五頁、第八十三、八十四頁
）；甲○○復稱：「我因被蔡茂松詐賭，欠蔡茂松一百萬元，因
而向丙○○借錢，丙○○表示賭債不必全部還，在道上處理方式
可向對方談折扣，因而介紹林政忠給我認識，並一起喝酒及談如
何處理債務的問題……」、「我曾說該賭債能夠以新台幣四十萬
解決的話，剩下之六十萬我可以拿出來消費大家喝酒我也甘願」
等語（第一九三二號偵查卷第五十一頁背面）。彼等所言倘若屬
實，則甲○○係有償委託乙○○、丁○○等人處理該債務之事，
其當日攜帶之二十萬元，雖未達甲○○所云願以「四十萬元」給
付蔡茂松之數額，然似即係應允給付乙○○等人佣金（報酬）之
一部分，原判決認甲○○將該二十萬元交給林政忠，係欲供處理
賭債之用（原判決第十一頁第二十一至二十三行），亦即認欲委
託林政忠以該款償還蔡茂松，此項事實之判斷已與卷內證據資料
不符，而有判決理由矛盾之違法。復依卷證資料，乙○○、丁○
○及林政忠均係在「加州夜總會」負責「圍事」工作，證人鍾延
全證稱所謂「圍事」，即替酒店處理相關之滋事、紛爭等事務，
處理方式有時須動用武力（第一審二卷第三０一頁）。是倘該款
非乙○○、丁○○等人為甲○○處理本件債務糾紛之報酬，則乙
○○、丁○○等人代為處理之報酬為何？乙○○、丁○○等人既
以「圍事」為業，如未獲給付部分報酬，何以立即前往處理，且
於開槍之後即行返回「加州夜總會」與甲○○等人會合？依林政
忠到達「米堤咖啡店」外，即逕行開槍射擊，旋返回台北，與丙
○○、甲○○等人會合等情觀之，甲○○是否與丙○○共謀委託
乙○○、丁○○等人以該方式處理債務？能否謂被告等四人全然
不知林政忠將「動用武力」，以槍擊對方之方式代為「處理」該
債務？均饒堪研求。再依被告等四人之陳述，彼等係於八十八年
三月三十一日上午商定由甲○○給付佣金，委託林政忠等人處理
債務之事，林政忠即於同日下午六時五十六分許持槍殺人，翌日
離境逃逸，乙○○至同年四月二日上午零時在板橋市為警查獲，
丙○○於同日上午自行聯絡警員至警察局說明，丁○○於同日下
午六時經警通知到案說明，甲○○則至同年月十日始被警拘提到
案。而丙○○、乙○○等人陳稱案發後，彼等約在「加州夜總會
」見面，並在包廂內觀看電視播報該槍擊事件，甲○○約晚上九
點到達該夜總會，有與林政忠講話（第一九三二號偵查卷第六十
五頁、第一九三九號偵查卷第三十三頁、八十八年度偵聲字第二
頁）。另警方調取被告等人之電話通聯紀錄，甲○○於案發日下
午六時五十六分五十秒曾打電話給林政忠，林政忠於同日下午七
時二十八分十八秒曾打電話給丁○○，乙○○於同年四月一日打
二通電話給林政忠（第一九三二號偵查卷第五十五頁、第二六二
頁、第二六三頁），顯見案發後，被告等四人與林政忠曾以電話
商談或見面商議，且被告等四人係事隔二日後才陸續到案，彼等
既於事前、事後見面商議，自有串供之機會。以上事證，原判決
俱未審酌，逕認被告等四人到案時間不同，且到案後均被羈押禁
見，無從串供，因認彼等所供大致相同，並無矛盾而堪以採信（
原判決第十頁第十五行至第二十行），非但與卷內證據資料不符
，有理由矛盾之違失，且其判斷證據證明力職權之行使，亦難謂
合乎經驗法則。又案發時，「米堤咖啡館」正營業中，除店員及
蔡茂松等人外，尚有許多顧客在場，扣案手槍則係制式德製半自
動九０手槍，以此威力強大之制式手槍，對該咖啡館玻璃門距地
面一五二公分、一二七點五公分、一一六公分處開槍，極易造成
人命重大傷亡，為公眾週知之事，林政忠仍近距離對著玻璃門連
開三槍，造成被害人二人死亡，得否認被告等四人與林政忠俱無
殺人之直接或間接故意？亦非無研酌之餘地。原判決認林政忠若
有共謀殺人故意，在此近距離之下射擊，大可開啟活動門，直接
對店內鎖定目標射擊，何以棄而不為，竟對暗色之玻璃門及木門
框射擊，亦可能僅有傷害或恐嚇犯意，以迫使蔡茂松不敢再索討
賭債云云（原判決第十三頁第五行至第十行），此項論斷，似與
經驗及論理法則相違背。從而本件實情如何？基於公平正義之維
護，自應根究明白，澈查釐清，原審就上揭疑慮未予究明前，遽
為被告等四人有利之認定，亦有調查職責未盡之違法。檢察官上
訴意旨指摘原判決違背法令，非無理由，應認原判決有撤銷發回
更審之原因。
據上論結，應依刑事訴訟法第三百九十七條、第四百零一條，判
決如主文。
中    華    民    國  九十五  年    三    月   十六   日
                      最高法院刑事第八庭
                          審判長法官  張  淳  淙
                                法官  張  春  福
                                法官  呂  丹  玉
                                法官  洪  昌  宏
                                法官  蔡  彩  貞
      本件正本證明與原本無異
                                      書  記  官
中    華    民    國  九十五  年    三    月  二十二  日
                                                   ｍ


司法院資訊處製作；財團法人民間司法改革基金會備份。
